臺灣高等法院高雄分院民事判決　　　　 110年度家上字第41號
上　訴　人　郭玉萍　
訴訟代理人　張錦昌律師
被上訴人　　潘建銘　
訴訟代理人　柯淵波律師
　　　　　　張碧雲律師
上列當事人間請求夫妻剩餘財產分配事件，上訴人對於民國110
年4 月26日臺灣屏東地方法院108 年度家財訴字第5 號第一審判
決提起一部上訴，並為訴之追加、擴張，本院於110 年11月3 日
言詞辯論終結，判決如下：
    主  文
原判決關於駁回上訴人後開第二項之訴部分，並訴訟費用（除確
定部分外）之裁判廢棄。
被上訴人應給付上訴人新台幣貳拾壹萬玖仟壹佰伍拾伍元，及自
判決確定之日起至清償日止，按週年利率百分之五計算之利息。
其餘上訴及追加、擴張之訴均駁回。
第一審（除確定部分外）、第二審（含追加、擴張之訴）訴訟費
用，由被上訴人負擔八分之一，餘由上訴人負擔。
    事實及理由
一、按訴之變更或追加，非經他造同意，不得為之。但請求之基
    礎事實同一者；擴張或減縮應受判決事項之聲明者，不在此
    限。民事訴訟法第446條第1項、第255條第1項第2款及第3款
    定有明文。上訴人於原審起訴主張依民法第1030條之1第1項
    規定，向被上訴人請求夫妻剩餘財產差額之半數即新臺幣（
    下同）744,734元及其遲延利息，又依第179條規定請求返還
    系爭房屋之出資900,000 元。嗣提起一部上訴，於本院依民
    法第1030條之1 第1 項規定，請求夫妻剩餘財產差額之半數
    即219,155 元及其遲延利息，又就原審主張依第179 條規定
    請求900,000 元部分提起上訴後，追加依合資契約關係為選
    擇合併，且擴張請求525,579 元，亦即依合資契約或民法第
    179 條規定擇一請求被上訴人給付1,425,579 元（見本院卷
    第199 頁）。經核追加合資契約部分之原因事實，與原審主
    張民法第179 條不當得利規定，均係基於房屋之出資興建及
    增值，其基礎事實同一，且為擴張應受判決事項之聲明，揆
    諸首開規定，上訴人所為訴之追加、擴張即屬合法，應予准
    許。
二、上訴人主張：兩造於民國103年5月12日結婚，因未約定夫妻
    財產制，故應適用法定財產制，嗣上訴人於107年7月27日向
    原審法院起訴請求判准兩造離婚併夫妻剩餘財產分配，嗣兩
    造於107 年10月16日就離婚部分成立調解。又上訴人婚後財
    產如附表一編號1 至4 所示，總額合計63,283元，並無任何
    婚後債務。被上訴人有如附表二編號1 至6 之財產，另有中
    鋼股票17股（價值419 元）屬於婚前財產所生孳息，亦應列
    入被上訴人之婚後財產。又被上訴人以婚後之薪資清償婚前
    購買土地貸款共45,579元，以及清償向潘正義之借款共335,
    000 元，均應計入被上訴人之婚後財產。又坐落屏東縣○○
    鄉○○村○○段000000地號土地（下稱系爭土地）上未辦保
    存登記房屋（下稱系爭房屋），上訴人以婚前財產出資900,
    000 元，與被上訴人以婚前財產出資750,000 元興建，系爭
    房屋鑑定為2,613,562 元，已增值963,562 元，應計入被上
    訴人婚後財產。故被上訴人婚後財產合計1,552,751 元。另
    被上訴人雖尚有債務1,665,000 元，然屬婚前債務不應計入
    。是兩造剩餘財產之差額為1,489,468 元，上訴人得依民法
    第1030條之1 第1 項規定，向被上訴人請求夫妻剩餘財產差
    額之半數即744,734 元及其遲延利息。又兩造已離婚並分居
    ，系爭房屋由被上訴人單獨使用，被上訴人受有上訴人出資
    900,000 元之利益，爰依民法第179 條不當得利規定請求返
    還等語。請求判決：被上訴人應給付上訴人1,644,734 元，
    及自起訴狀繕本送達之翌日起至清償日止，按週年利率5 ％
    計算之利息。
三、被上訴人抗辯：中鋼股票17股部分為離婚後所配發，並非婚
    後財產。被上訴人所有系爭土地為婚前所購買，屬婚前財產
    ，其上系爭房屋亦係由被上訴人婚前出資興建，屬婚前財產
    ，不應列入婚後財產。又被上訴人向潘正義借款2,000,000
    元，扣除已還款共335,000元，尚餘借款負債1,665,000元，
    應列入被上訴人之婚後債務。故被上訴人婚後財產價值為0
    元，而上訴人婚後財產63,283元，故上訴人不得請求剩餘財
    產分配。至於上訴人主張出資900,000 元之不當得利部分，
    上訴人未能證明確有出資建築系爭房屋，上訴人請求亦無理
    由等語。
四、原審判決上訴人全部敗訴，上訴人提起一部上訴（就夫妻剩
    餘財產分配部分僅請求219,155 元，以及依不當得利請求給
    付900,000 元部分），並為訴之追加（追加依合資契約請求
    ，並擴張請求525,579 元），於本院聲明：（一）原判決關
    於駁回上訴人後開第二項之訴部分廢棄。（二）被上訴人應
    給付上訴人1,119,155 元，及自判決確定之日起至清償日止
    ，按週年利率5 ％計算之利息。（三）被上訴人應再給付上
    訴人525,579 元，及自上訴理由二狀送達之翌日即110 年5
    月20日起至清償日止，按週年利率5 ％計算之利息。被上訴
    人則答辯聲明：上訴、追加及擴張之訴均駁回（上訴人就原
    審敗訴部分即依民法第1030條之1 第1 項請求525,579 元部
    分，未據上訴，業已確定）。
五、協商整理兩造不爭執事項及本件爭點：
（一）兩造不爭執之事項：
   1、兩造於103年5月12日結婚時，並未以契約約定夫妻財產制
      ，應以法定財產制為夫妻財產制，故依法即應適用法定夫
      妻財產制。
   2、嗣上訴人起訴請求離婚，經原審以107年度家調字第320號
      調解於107 年10月16日離婚（下稱系爭家事調解），故應
      以離婚訴訟於107 年7 月27日起訴時計算兩造現存婚後財
      產之價值。
   3、上訴人之婚後財產如附表一編號1至4所示，共計63,283元
      ，並無婚後債務。
   4、被上訴人如附表二編號1至6所示之財產為婚後財產。
   5、系爭土地上未辦理保存登記之系爭房屋，係於兩造婚前開
      始興建，納稅名義人為被上訴人。
   4、被上訴人於婚前於103年2月間向訴外人購買系爭土地，購
      地價金4,166,800元，其中2,180,000元係向新光銀行貸款
      ，其餘則以現金或支票支付。
   5、被上訴人於婚後，以薪資清償婚前購買土地貸款部分（10
      3年6月4日之15,193元、103年7月7日之15,193元、103年8
      月7日之15,193元），共計45,579元。
   6、嗣被上訴人向其父潘正義借貸2,000,000 元償還新光銀行
      貸款。被上訴人乃按月還款予潘正義，自103 年9 月5 日
      起至107 年7 月17日止之還款共335,000 元，尚餘借款債
      務共計1,665,000 元。
（二）本件爭點：
   1、上訴人依民法第179 條規定或合資契約擇一請求被上訴人
      給付1,425,579 元，有無理由？
   2、上訴人請求剩餘財產分配有無理由？金額若干？
五、本院之判斷
（一）上訴人依民法第179 條規定或合資契約擇一請求被上訴人
      給付1,425,579 元，有無理由？
   1、按當事人主張有利於己之事實者，就其事實有舉證之責任
      ；民事訴訟法第277 條定有明文。又按民事訴訟如係由原
      告主張權利者，應先由原告負舉證之責，若原告先不能舉
      證，以證實自己主張之事實為真實，則被告就其抗辯事實
      即令不能舉證，或其所舉證據尚有疵累，亦應駁回原告之
      請求。系爭土地上未辦理保存登記之系爭房屋，係於兩造
      婚前開始興建，納稅名義人為被上訴人等情，為兩造所不
      爭執（見本院卷第200 頁至第201 頁）。上訴人雖主張就
      系爭房屋之興建有出資900,000 元云云，為被上訴人所否
      認，上訴人就出資900,000 元之事實自負舉證責任。
   2、經查，上訴人主張出資興建系爭房屋之900,000 元係向其
      母親郭蒲春蓮借貸云云，並提出之存摺影本為佐（見原審
      卷一第144 頁）。證人郭蒲春蓮於原審證稱：我知道兩造
      蓋房子的事情，當時是上訴人說他們要蓋房子，不夠錢要
      向我借，我說這是要給上訴人的妹妹以後讀書的錢，我就
      先借上訴人900,000 元，我是用郵局存簿轉帳給上訴人的
      等語（見原審卷三第57頁）。然依上開存摺影本之記載，
      僅能證明郭蒲春蓮確於103 年4 月29日提領900,000 元轉
      帳至上訴人郵局帳戶，並無法證明轉帳之目的為何。而證
      人雖主張有將原本預備供給上訴人之妹唸書之款項900,00
      0 元借給上訴人，作為興建系爭房屋之用，然證人郭蒲春
      蓮證述其迄至上訴人之妹於109 年就讀大學三年級時，均
      尚未向上訴人催討返還借款（見原審卷三第57頁背面至第
      58頁），故證人之證詞是否可信，已非無疑。
   3、又上訴人於108年4月23日準備書（二）狀證六所列「蓋房
      子支出總金額為1,859,850 元，扣除上訴人支出90萬元，
      被上訴人支出959,850 元」（見原審卷一第213 頁）；在
      準備書（三）狀卻又主張「蓋房子支出總金額為2,002,05
      0 元，扣除上訴人支出90萬元，被上訴人支出1,102,050
      元」（見原審卷一第216 頁）；嗣最後於110 年3 月25日
      準備書（七）狀附表蓋房子總金額卻又列出1,650,000 元
      ，扣除上訴人支出90萬元，被上訴人支出750,000 元」（
      見原審卷三第226 頁背面），就系爭房屋之興建費用有諸
      多版本，所列之單項費用部分亦然，主張前後不一且互相
      矛盾，難以採信。
   4、此外，上訴人無法證明確有將其主張之900,000 元交付被
      上訴人或施工廠商、材料廠商，而細繹上訴人郵局客戶歷
      史交易清單（見原審卷二第31頁至第64頁、卷三第117 頁
      至第137 頁），僅能證明有提款紀錄，亦無法證明提領款
      項係用於系爭房屋建築使用。至於上訴人雖提出收據、銷
      貨單、郵政匯款執據以佐其說（見原審卷三第173 頁至第
      176 頁）。然上訴人自承婚後被上訴人均將其薪資所得交
      由上訴人管理，則尚難以上訴人持有上開資料，即遽認上
      訴人有出資興建之情事。從而，尚難認定上訴人提供900,
      000 元作為興建系爭房屋之用。況且，上訴人縱使有將從
      證人郭蒲春蓮取得之900,000 元提供作為興建系爭房屋之
      用，然提供資金興建房屋之原因多端，上訴人仍應證明兩
      造間確有成立合資契約之意思表示合致，或有何給付原因
      嗣後消滅之情事，上訴人就此仍未能舉證以實其說，其主
      張得依合資契約或不當得利規定請求，自屬無據。
   5、綜上，上訴人既未能證明確有出資900,000 元供興建系爭
      房屋使用，以及兩造間有成立合資契約或有給付原因嗣後
      消滅之情事，則被上訴人就其抗辯事實即令不能舉證，或
      其所舉證據尚有疵累，亦應駁回上訴人之請求。則上訴人
      依民法第179 條不當得利規定或合資契約關係，擇一請求
      被上訴人給付出資900,000 元及系爭房屋增值之525,579
      元，共計1,425,579 元，即無理由。
（二）上訴人請求剩餘財產分配有無理由？金額若干？
   1、按夫妻未以契約訂立夫妻財產制者，除本法另有規定外，
      以法定財產制，為其夫妻財產制。民法第1005條定有明文
      。次按夫或妻之財產分為婚前財產與婚後財產，由夫妻各
      自所有。又法定財產制關係消滅時，夫或妻現存之婚後財
      產，除因繼承或其他無償取得之財產、慰撫金外，扣除婚
      姻關係存續所負債務後，如有剩餘，其雙方剩餘財產之差
      額，應平均分配。亦為民法第1017條第1項、第1030條之1
      第1 項所明定。次按夫或妻之財產分為婚前財產與婚後財
      產，由夫妻各自所有，民法第1017條第1 項定有明文。即
      夫或妻不論其為婚前或婚後取得之財產，均屬夫或妻各自
      所有。所謂「婚前財產」，乃夫妻結婚時所有之財產；「
      婚後財產」，即夫妻於婚姻關係存續中取得之財產。復按
      法定財產關係消滅時，夫或妻現存之婚後財產，扣除婚姻
      關係存續中所負債務後，如有剩餘，其雙方剩餘財產之差
      額，應平均分配；但因繼承或其他無償取得之財產及慰撫
      金不在此限，民法第1030條之1 第1 項定有明文。
   2、經查，兩造於103年5月12日結婚時，並未以契約約定夫妻
      財產制，應以法定財產制為夫妻財產制，故依法即應適用
      法定夫妻財產制，嗣上訴人起訴請求離婚，經原審以107
      年度家調字第320號調解於107年10月16日離婚（下稱系爭
      家事調解），故應以離婚訴訟於107年7月27日起訴時計算
      兩造現存婚後財產之價值等情，為兩造所不爭執（見本院
      卷第200頁至第201頁）。經查：
   （1）上訴人之婚後財產如附表一編號1至4所示，共計63,283
        元，並無婚後債務等情，為兩造所不爭執（見本院卷第
        200頁至第201頁）。
   （2）被上訴人如附表二編號1至6所示之財產為婚後財產等情
        ，為兩造所不爭執（見本院卷第200頁至第201頁）。
   （3）又被上訴人於結婚後，以薪資清償婚前購買土地貸款共
        計45,579元等情，為兩造所不爭執（見本院卷第200 頁
        至第201 頁）。則被上訴人係以婚後財產清償其婚前所
        負債務即購買土地貸款共計45,579元，依民法第1030條
        之2 第1 項規定，應納入上訴人現存之婚後財產計算。
   （4）另被上訴人於婚前於103年2月間向訴外人購買系爭土地
        ，購地價金4,166,800元，其中2,180,000元係向新光銀
        行貸款，嗣後被上訴人向其父潘正義借貸2,000,000 元
        償還新光銀行貸款，被上訴人乃按月還款予潘正義，自
        103 年9 月5 日起至107 年7 月17日止之還款共335,00
        0 元，尚餘借款債務共計1,665,000 元等情，為兩造所
        不爭執（見本院卷第200 頁至第201 頁）。則被上訴人
        向其父潘正義借貸2,000,000 元雖係婚後所借貸，然係
        用以償還婚前債務即新光銀行貸款，因清償婚前債務而
        產生之新債務，應類推適用民法第1030條之2 第1 項規
        定，應認定為婚前債務。從而，被上訴人以婚後財產清
        償其婚前所負債務共335,000 元，依民法第1030條之2
        第1 項規定，應納入上訴人現存之婚後財產計算，且剩
        餘之借款債務1,665,000 元，仍應認定為婚前債務。
   3、綜上，上訴人之婚後財產如附表一編號1至4所示共63,283
      元，被上訴人之婚後財產則為附表二編號1至8所示財產，
      共計為588,770元（2,289+17,973+13,146+1,583 +83,200
      +45,579+ 90,000+335,000＝588,770）（詳如附表二所示
      ）。則上訴人得請求分配剩餘財產差額之半數即262,744
      元（588,770-63,283＝525,487，525,487÷2＝262,744，
      元以下4捨5入）。上訴人提起一部上訴，就夫妻剩餘財產
      分配部分僅請求219,155元，為有理由。
六、綜上所述，上訴人依民法第1030條之1第1項規定，請求上訴
    人給付219,155 元，及自判決確定之日起至清償日止，按週
    年利率5 ％計算之利息，為有理由。逾此所為請求，為無理
    由，應予駁回。原審就上開應准許部分，為上訴人敗訴之判
    決，尚有未洽，上訴意旨求予廢棄改判，為有理由，爰由本
    院予以廢棄改判如主文第2 項所示。至上訴人之請求不應准
    許部分，原判決為上訴人敗訴之判決，經核於法並無不合，
    上訴意旨求予廢棄改判，為無理由，應駁回其上訴，上訴人
    於本院追加及擴張之訴均為無理由，應予駁回。
七、據上論結，本件上訴為一部有理由、一部無理由，追加及擴
    張之訴為無理由，判決如主文。
中    華    民    國   110    年    11    月    24    日
                          家事法庭
                                審判長法  官  謝靜雯
                                      法  官  劉傑民
                                      法  官  邱泰錄
以上正本證明與原本無異。
本件不得上訴。
中    華    民    國   110    年    11    月    24    日
                                      書記官  林芊蕙
附表一：上訴人財產
 ┌──┬────────┬──────┬──────────┐
 │編號│ 財產名稱       │ 價值       │備註                │
 │    │                │（新臺幣）  │                    │
 ├──┼────────┼──────┼──────────┤
 │ 1  │中國鋼鐵股份有限│6,064元     │⒈其中之202股，乃婚 │
 │    │公司股票246股   │            │  前購買。44股係配股│
 │    │                │            │  ，為婚前財產所生  │
 │    │                │            │  孳息，44股為婚後財│
 │    │                │            │  產。              │
 │    │                │            │⒉每股24.65元。     │
 ├──┼────────┼──────┼──────────┤
 │ 2  │台灣東洋藥品工業│6,131元     │每股91.5元。        │
 │    │股份有限公司股票│            │                    │
 │    │67股            │            │                    │
 ├──┼────────┼──────┼──────────┤
 │ 3  │重機車          │50,000元    │                    │
 ├──┼────────┼──────┼──────────┤
 │ 4  │郵局存款        │6,067元     │                    │
 ├──┼────────┼──────┼──────────┤
 │ 5  │金飾            │50,000元    │兩造均不爭執為婚前財│
 │    │                │            │產                  │
 ├──┴────────┼──────┴──────────┤
 │婚後財產合計          │63,283元                          │
 └───────────┴─────────────────┘
　
附表二：被上訴人財產
 ┌──┬────────┬──────┬──────────┐
 │編號│財產名稱        │價值        │備註                │
 │    │                │（新臺幣）  │                    │
 ├──┼────────┼──────┼──────────┤
 │ 1  │兆豐金融控股股份│2,289 元    │每股27.25元。       │
 │    │有限公司股票84股│            │                    │
 ├──┼────────┼──────┼──────────┤
 │ 2  │國泰金融控股股份│17,973元    │每股52.4元。        │
 │    │有限公司股票343 │            │                    │
 │    │股              │            │                    │
 ├──┼────────┼──────┼──────────┤
 │ 3  │第一金融控股股份│13,146元    │每股21元。          │
 │    │有限公司股票626 │            │                    │
 │    │股              │            │                    │
 ├──┼────────┼──────┼──────────┤
 │ 4  │臺灣中小企業銀行│1,583 元    │每股9.77元。        │
 │    │股份有限公司162 │            │                    │
 │    │股              │            │                    │
 ├──┼────────┼──────┼──────────┤
 │ 5  │鴻海精密工業股份│83,200元    │每股83.2元          │
 │    │有限公司1,000股 │            │                    │
 ├──┼────────┼──────┼──────────┤
 │ 6  │汽車            │90,000元    │                    │
 ├──┼────────┼──────┼──────────┤
 │ 7  │以薪資清償婚前土│45,579元    │                    │
 │    │地貸款          │            │                    │
 ├──┼────────┼──────┼──────────┤
 │ 8  │清償婚前與訴外人│335,000元   │                    │
 │    │潘正義之借款    │            │                    │
 ├──┼────────┼──────┴──────────┤
 │婚後財產合計          │588,770元                         │
 └───────────┴─────────────────┘